【裁判字號】    88,訴,195
【裁判日期】    890322
【裁判案由】    損害賠償等
【裁判全文】
臺灣高雄地方法院民事判決  八十八年度訴字第一九五號
    原      告  甲○○
                丙○○
    法定代理人  乙○○
    右二人共同
    訴訟代理人  郭憲彰律師
    複代理人    洪仁杰律師
    被      告  丁○○      住.
右當事人間損害賠償等事件，本院判決如左：
    主    文
被告應給付原告甲○○、丙○○各新臺幣參拾肆萬柒仟參佰伍拾元，及均自民國八十
八年一月二十二日起至清償日止，按週年利率百分之五計算之利息。
原告其餘之訴駁回。
訴訟費用由被告負擔九分之八，餘由原告負擔。
本判決於原告以新臺幣貳拾參萬貳仟元為被告供擔保後，得假執行。但被告如於假執
行程序實施前，以新臺幣陸拾玖萬陸仟元為原告預供擔保，得免為假執行。
原告其餘假執行之聲請均駁回。
    事    實
甲、原告方面：
一、聲明：被告應給付原告各新臺幣三十九萬七千四百八十七元五角，及自起訴狀繕
    本送達被告之翌日起至清償日止，按週年利率百分之五計算之利息；並陳明願供
    擔保請准宣告假執行。
二、陳述：
    原告二人之母黃麗玲於民國八十七年十二月十一日因病亡故，黃麗玲生前即已與
    原告二人之生父乙○○離婚，且未再婚，故僅留有原告二繼承人。詎被告竟於原
    告之母黃麗玲過世後，將黃麗玲之遺產包括存款新臺幣（下同）二萬九千元、他
    人清償借款之現金六十八萬二千元、會款七萬五千元，共計七十八萬六千元之遺
    產占為已有，經原告多次催告，仍拒不返還，爰依民法第一百八十四條第一項前
    段之規定，請求被告分別賠償原告二人財產所受損害。
三、對被告抗辯之陳述：
（一）被告以原告繼承之黃麗玲遺產處理黃麗玲喪事，並未經原告法定代理人乙○○
      之同意，為無權處分，且花費過多。除其中公墓規費二萬三千元、醫療費用三
      千六百七十元、祭拜用香紙錢四千五百五十五元、戶政規費十元、鮮花一千六
      百九十元，以及丙○○已取得之手尾錢二萬元、法會支出一萬二千元、神位牌
      進奉祭拜九千三百六十五元、祭拜補紅圓發糕二千四百十元、診斷書一百元、
      政錡車資五百元、風水師看塔紅包二千元，嗣後另行支出之法會、祭拜費用一
      萬二千元原告願意承認外，其他支出概非必要，原告俱不承認。
（二）高雄部份喪葬費為黃麗玲友人郭福成所支出，並非均由被告支出。
（三）所謂黃麗玲之遺書僅交代原告甲○○有事或需要用錢可找外公即被告，並未表
      示將所有遺產交予被告處理。
（四）黃麗玲並未向被告借款支付保險費，因其有能力借款給他人，何需向被告借款
      支付保險費？
四、證據：提出戶籍謄本、收據，並聲請訊問證人即黃麗玲友人郭福成。
乙、被告方面：
一、聲明：駁回原告之訴及假執行之聲請，如受不利益判決，願供擔保請准免為假執
    行。
二、陳述：
（一）黃麗玲為被告之女，於八十七年十二月九日自殺、於同年月十一日死亡，黃麗
      玲生前即與原告法定代理人乙○○離婚，約定原告丙○○由乙○○監護，原告
      甲○○則由黃麗玲監護。
（二）所持有之黃麗玲款項為黃麗玲之債務人主動交付，共計八十四萬七千九百元，
      包括債務人郭福成還款六十四萬六千元、林信義還款二萬元、「阿蜜」股金二
      萬元、黃麗玲之存款二萬九千元、會款七萬五千元，以及收受奠儀六萬一千九
      百元，因當時黃麗玲之子原告甲○○尚在獄中服刑、原告丙○○則在服役，無
      法料理黃麗玲喪事，被告始為孫子即原告將上開收受之款項用於辦理黃麗玲之
      喪事及其後之法會、祭拜，所支出之款項均為必要費用，因黃麗玲為自殺過世
      ，習俗上對其喪禮、法會、祭拜儀式較注重，剩餘約現金四萬餘元以及三十六
      萬元暫以被告名義存入定期存款，俟原告甲○○出獄後，再交付予甲○○，並
      非侵權。
（三）黃麗玲留有遺書，將財產寄在被告處，由被告保管，原告甲○○有需要時，可
      向被告取用。
（四）黃麗玲生前曾向被告借款支付保險費，被告以現金、支票借款，均有兌現，該
      款項應自遺產中扣除。
三、證據：提出戶籍謄本、喪葬費支出明細、手尾錢支出明細、定期存款單、收據、
    收入繳款書、醫療費用收據、統一發票、支票明細、喪禮錄影帶，並聲請函詢國
    泰人壽保險股份有限公司、勞工保險局黃麗玲曾否以被告之支票支付保險費。
丙、本院依職權勘驗被告所提定期存款單。
    理    由
一、原告起訴主張原告二人之母黃麗玲於八十七年十二月十一日因病亡故，黃麗玲生
    前即已與原告二人之生父乙○○離婚，且未再婚，故僅留有原告二繼承人，詎被
    告竟於原告之母黃麗玲過世後，將黃麗玲之遺產包括存款二萬九千元、他人清償
    借款之現金六十八萬二千元、會款七萬五千元，共計七十八萬六千元占為已有，
    經原告多次催告，仍拒不返還，爰依民法第一百八十四條第一項前段之規定，請
    求被告分別賠償原告二人財產所受損害。
    被告則以黃麗玲為被告之女，所持有之黃麗玲款項為黃麗玲之債務人主動交付，
    共計八十四萬七千九百元，包括債務人還款六十八萬六千元、存款二萬九千元、
    會款七萬五千元，以及收受奠儀六萬一千九百元，因當時黃麗玲之子原告甲○○
    尚在獄中服刑、原告丙○○則在服役，無法料理黃麗玲喪事，被告始為孫子即原
    告將上開收受之款項用於辦理黃麗玲之喪事及其後之法會、祭拜，所支出之款項
    均為必要費用，因黃麗玲為自殺過世，習俗上對其喪禮、法會、祭拜儀式等較注
    重，剩餘約現金四萬餘元以及三十六萬元暫以被告名義存入定期存款，俟原告甲○○出獄後，再交付予甲○○，並非侵權，且黃麗玲留有遺書，將財產寄在被告
    處，由被告保管，原告甲○○有需要時，可向被告取用，又黃麗玲生前曾向被告
    借款支付保險費，被告以現金、支票借款，均有兌現，該款項應自遺產中扣除等
    語，資為抗辯。
二、原告主張原告二人之母黃麗玲於八十七年十二月十一日亡故，黃麗玲生前即已與
    原告二人之生父乙○○離婚，且未再婚，故僅留有原告二繼承人，被告於原告之
    母黃麗玲過世後，將黃麗玲之遺產包括存款二萬九千元、他人清償借款之現金六
    十八萬二千元、會款七萬五千元，共計七十八萬六千元之遺產自行取用，經原告
    多次催告，仍拒不返還之事實，業據提出戶籍謄本、收據為證，核屬相符，且為
    被告所自承，應堪信為真實。
三、原告並主張被告侵害原告二人繼承之財產，則為被告所否認，被告辯稱：因當時
    黃麗玲之子原告甲○○尚在獄中服刑、原告丙○○則在服役，無法料理黃麗玲喪
    事，被告始為孫子即原告將上開收受之款項用於辦理黃麗玲之喪事及其後之法會
    、祭拜，所支出之款項均為必要費用，因黃麗玲為自殺過世，習俗上對其喪禮、
    法會、祭拜儀式等較注重，剩餘約現金四萬餘元以及三十六萬元暫以被告名義存
    入定期存款，俟原告甲○○出獄後，再交付予甲○○，並非侵權，且黃麗玲留有
    遺書，將財產寄在被告處，由被告保管，原告甲○○有需要時，可向被告取用，
    又黃麗玲生前曾向被告借款支付保險費，被告以現金、支票借款，均有兌現，該
    款項應自遺產中扣除等語，並提出戶籍謄本、喪葬費支出明細、手尾錢支出明細
    、定期存款單、收據、收入繳款書、醫療費用收據、統一發票、支票明細、喪禮
    錄影帶為證。則本件兩造爭執之點厥為：被告是否侵害原告繼承之財產？
（一）按未受委任，並無義務而為他人管理事務者，其管理應依本人明示或可得推知
      之意思，以有利於本人之方法為之；管理人違反本人明示或可得推知之意思，
      而為事務之管理者，對於其因管理所生之損害，雖無過失，亦應負賠償之責；
      管理事務利於本人，並不違反本人明示或可得推知之意思者，管理人為本人支
      出必要或有益之費用，或負擔債務，或受損害時，得請求本人償還其費用及自
      支出時起之利息，或清償其所負擔之債務，或賠償其損害；管理事務，經本人
      承認者，適用關於委任之規定；受任人因處理委任事務，支出必要費用，委任
      人應償還之，民法第一百七十二條、第一百七十四條第一項、第一百七十七條
      第一項、第一百七十八條、第五百四十六條第一項前段分別定有明文。
（二）本件原告二人之母黃麗玲死亡時，原告甲○○尚在獄中服刑、原告丙○○則在
      服役，無法料理黃麗玲喪事，此為原告所不爭，是被告為孫子即原告將所收受
      之款項用於辦理黃麗玲之喪事及其後之法會、祭拜，應屬並無義務而為他人管
      理事務，殆無疑義。
    １惟未受委任，並無義務而為他人管理事務者，其管理應依本人明示或可得推知
      之意思，以有利於本人之方法為之，本件被告為原告處理黃麗玲葬禮、喪事，
      除原告承認之公墓規費二萬三千元、醫療費用三千六百七十元、祭拜用香紙錢
      四千五百五十五元、戶政規費十元、鮮花一千六百九十元、丙○○已取得之手
      尾錢二萬元、法會支出一萬二千元、神位牌進奉祭拜九千三百六十五元、祭拜
      補紅圓發糕二千四百十元、診斷書一百元、政錡車資五百元、風水師看塔紅包
      二千元、嗣後另行支出之法會與祭拜費用一萬二千元，共九萬一千三百元，依
      法應適用關於委任之規定，必要費用由委任人即原告償還之外，其餘之支出包
      括餐費、雜費、礦泉水、交通費、住宿費、紅包、影印、鞋子、會政錡（寄物
      品）、神位牌規費等，依被告所提之統一發票、收據，尚難認與處理黃麗玲之
      喪事、葬禮相關，亦難認為係必要支出，或係依本人可得推知之意思、以有利
      於本人之方法為之。
    ２至被告以黃麗玲名義支出手尾錢予黃麗玲之生父（即被告）、生母、繼母各五
      萬元，予黃麗玲之弟、妹三人及原告丙○○各二萬元，共二十三萬元部份，查
      臺灣民間確有得壽長輩過世前，給付子孫手尾錢以表紀念、德澤或資助、分產
      之意，且亦偶有子孫於長輩過世後，以長輩名義發放手尾錢之情形，惟手尾錢
      既非辦理喪事之必要費用，習慣上多發放予死者之晚輩，金額亦應與死者之身
      分、地位、經濟狀況相當，而本件黃麗玲之遺產總數僅七十餘萬元，被告竟將
      其中近三分之一之金額以手尾錢名義發放，並多發放予死者之長輩、平輩，顯
      逾習慣上所認可之範圍，故除原告丙○○取得之二萬元經本人即原告承認外，
      餘支出之二十一萬元，屬管理人違反本人明示或可得推知之意思，而為事務之
      管理之情形，是項費用，原告得請求被告賠償。
（三）原告二人為黃麗玲唯一之繼承人，前已述及，依民法第一千一百三十八條第一
      款、第一千一百四十一條前段、第一千一百四十七條、第一千一百四十八條前
      段之規定，該筆七十八萬六千元之款項業於黃麗玲死亡之時由原告二人繼承；
      被告未經原告之委任、同意，擅自取用原告繼承之財產，自為故意侵害原告之
      財產權，依民法第一百八十四條第一項前段之規定，被告應賠償原告所受損害
      。查被告支出原告繼承之黃麗玲財產，除其中九萬一千三百元經原告承認外，
      其餘款項均為無權處分；未支出之部分，被告亦以被告自己之名義存入定期存
      款，此為被告所自承，並有定存單在卷可考，且總數六十九萬四千七百元均經
      原告多次催告仍拒不返還，自均屬侵害原告之財產權。
（四）又所謂「白包、奠儀」乃指親友弔唁時，對死者家屬表示慰問之意所致贈之款
      項，習慣上均係致贈與辦理喪事之死者家屬，該筆款項自非遺產，繼承人對之
      無繼承權；本件被告收受之款項既包括白包、奠儀六萬一千九百元，該筆款項
      應為辦理喪事之被告所有，原告對之並無繼承權，原告承認而應支出之款項，
      亦不得主張自被告所有之白包、奠儀款項中扣除。
（五）從而，原告依侵權行為之法律關係，請求被告賠償原告二人各三十四萬七千三
      百五十元（計算式詳如附表），及均自起訴狀繕本送達被告之翌日即八十八年
      一月二十二日起至清償日止，按週年利率百分之五計算之利息，洵屬有據，應
      予准許，逾此部份之請求，則無理由，應予駁回。
四、被告另辯稱黃麗玲留有遺書，將財產寄在被告處，由被告保管，原告甲○○有需
    要時，可向被告取用，又黃麗玲生前曾向被告借款支付保險費，被告以現金、支
    票借款，均有兌現，該款項應自遺產中扣除等，並未提出任何證據以實其說，且
    為原告所否認，就被告指稱借與黃麗玲支付保險費之支票，經本院函詢國泰人壽
    保險股份有限公司、勞工保險局結果，亦未查得黃麗玲以任何被告之支票支付保
    險費，有國泰人壽保險股份有限公司、勞工保險局覆函附卷可稽，則被告此部份
    之抗辯，亦不足採。
五、兩造均陳明願供擔保，聲請宣告假執行或免為假執行，就原告勝訴部份，經核均
    無不合，爰分別酌定相當擔保金額准許之，原告敗訴部份，其假執行之聲請亦失
    所附麗，爰併駁回之。
六、本件事證已臻明確，兩造其餘攻擊防禦方法及所提證據，於判決結果不生影響，
    爰不一一論列，併此敘明。
七、據上論結，本件原告之訴一部有理由、一部無理由，依民事訴訟法第七十九條但
    書、第八十五條第一項、第三百九十條第二項、第三百九十二條判決如主文。
中      華      民      國    八十九    年      三      月    二十二    日
                              臺灣高雄地方法院民事第二庭
~B法      官  洪文慧
右為正本係照原本作成。
如不服本判決，應於送達後廿日內，向本院提出上訴狀並表明上訴理由，如於本判決
宣示後送達前提起上訴者，應於判決送達後十日內補提上訴理由書（須附繕本）。
中      華      民      國    八十九    年      三      月    二十二    日
~B法院書記官  黃玉珠
~F0
~T32
附表：被告應賠償原告之金額計算式（新臺幣＼元）
（被告占有使用之遺產總數）－（原告承認之支出金額）＝（被告侵害之遺產總額）
        000000            －       00000          ＝       694700
（被告侵害之遺產總額）÷（原告人數）＝（每一原告得請求被告賠償之損害額 ）
        694700        ÷     2      ＝             347350


司法院資訊處製作；財團法人民間司法改革基金會備份。
